【裁判字號】    90,重訴,36
【裁判日期】    900606
【裁判案由】    分割共有物
【裁判全文】
臺灣彰化地方法院民事判決  九十年度重訴字第三六號
    原      告  甲○○
    被      告  乙○○
右當事人間請求分割共有物事件，本院判決如左：
    主    文
兩造共有坐落彰化縣大村鄉○○段二一八地號，田、面積０．六二七三公頃之土地，
其分割方法如附圖（即彰化縣員林地政事務所九十年四月二十五日之複丈成果圖）所
示第一方案，代號甲部分面積０．三七四０公頃土地，由原告取得；代號乙部分面積
０．二五三三公頃土地，由被告取得。
訴訟費用由兩造按原應有部分比例負擔。
    事    實
甲、原告方面：
一、聲明：如主文所示。
二、陳述：
  (一)坐落彰化縣大村鄉○○段二一八地號，田、面積０．六二七三公頃土地為兩造所
    共有，原告應有部分比例為六七０九分之四０００，被告應有部分比例為六七０
    九分之二七０九，依八十九年一月二十六日修正後公布之農業發展條例第十六條
    第一項第四款明定，本條例中華民國八十九年一月四日修正前之共有耕地得分割
    為單獨所有，不受同條例第一項之限制，本件系爭標的物西邊面臨產業道路，原
    告為求兩造土地使用之方便，利益均霑（均面臨產業道路及被告在系爭土地上種
    植葡萄），因而多次與被告協議分割，惟均無法合致，而系爭土地並無訂不分割
    之期限，亦無物之使用目的不能分割之情形，爰訴請判決如聲明所示。
  (二)依被告所主張如附圖所示第二方案分割，則被告之土地分在前面，所面臨之路面
    較寬，原告所分得之土地在後面，所面臨之道路路面較小，價值亦低，故上開方
    案顯然不公平。
三、證據：提出土地登記謄本一件、地籍圖謄本一件、分割方案一件為證，並聲請勘
    驗現場及測量。
乙、被告方面：
一、聲明：駁回原告之訴。
二、陳述：
  (一)被告不同意分割系爭土地，亦不贊同原告所提之方案，因此方案將造成系爭土地
    利用之不利。
  (二)希望依照如附圖方案二之分割方案分割，以提昇土地之使用價值。
三、證據：提出分割方案一件為證。
    理    由
一、原告主張坐落彰化縣大村鄉○○段二一八地號、田、面積０．六二七三公頃土地
    為兩造所共有，原告應有部分比例為六七０九分之四０００，被告應有部分比例
    為六七０九分之二七０九，依據八十九年一月二十六日修正公布之農業發展條例
    第十六條第一項第四款之規定，系爭土地自得請求分割，且兩造多次協調對分割
    方案無法達成協議，又系爭土地並無訂立不分割之期限，亦無物之使用目的不能
    分割之情形等情，業據其提出土地登記謄本一件為證，復為被告所不爭執，自堪
    信為實在。從而，原告請求分割系爭土地，依據民法第八百二十三條第一項之規
    定，洵屬有據，自應予准許。
二、至分割方案本院斟酌：(一)系爭土地略呈長方形，西邊面臨彰化縣大村鄉過溝三巷
    （約八公尺寬）、東邊面臨大村鄉過溝大排，並有約三公尺之產業道路；上開二
    條道路均能對外連繫。又被告現於系爭土地上如附圖第一方案乙部分（靠近西邊
    ）種植有葡萄，甲部分除由原告種植部分疏菜外，餘均已荒蕪，此經本院履勘屬
    實，並製作勘驗筆錄、現略圖附卷可資佐證。(二)依兩造現使用系爭土地之情形
    及系爭土地價值之差異等，本院認如附圖第一方案，符合兩造間之利益均衡及公
    平之原則，堪值採用，爰諭知系爭土地分割方法為如主文第一項所示。至被告所
    主張如附圖之第二方案，雖仍不失土地之完整性，惟因此分割方法將使兩造分得
    之土地價值有所差異，於兩造間即有不公平之處，故為本院所不採，併此敘明。
三、本件被告之行為，按當時之訴訟程度，係為伸張或防衛其權利所必要，爰命勝訴
    之原告負擔一部分訴訟費用。
四、結論：原告之訴為有理由，依民事訴訟法第七十八條、第八十一條第二款，判決
    如主文。
中      華      民      國    九十      年      六      月      六      日
                                    臺灣彰化地方法院民事第三庭
~B法      官  何志通
右為正本係照原本作成。
如對本判決上訴須於判決送達後廿日內向本院提出上訴狀。
~B法院書記官  簡茂村
中      華      民      國    九十      年      六      月      七      日


司法院資訊處製作；財團法人民間司法改革基金會備份。
